---
title: "Auditoria baseada em dados"
subtitle: "e os desafios do Auditor de Controle Externo moderno."
author: "ACE Weverton Lisboa de Sena"
institute: ""
date: 2024/05/03
date-format: "MMMM - YYYY"
title-slide-attributes:
  data-background-color: "aquamarine"
  data-background-image: "imagens/capa.svg"
bibliography: resources/slides.bib
csl: resources/associacao-brasileira-de-normas-tecnicas-ipea.csl
fontsize: "32px"
format:
  revealjs:
    css: custom.css
    multiplex: true
    scrollable: true
    template-partials: 
      - resources/title-slide.html
    menu:
      side: right
      width: wide
    sc-sb-title: true
    subtitle-as-header: true
    slide-number: true
    lang: "pt"
    language: "pt"
    section-divs: false
    footer: "Dia do Auditor de Controle Externo - 2024 - Salvador/BA"
    title-slide-attributes:
        data-state: "hide-menubar"
    center: true
    transition: slide
    background-transition: fade
    controls: true
    controls-layout: bottom-right
    #css: "css/style.css"
    simplemenu:
        flat: true
        barhtml:
            header: "<div class='menubar'><ul class='menu'></ul><div>"
        scale: 0.40
    verticator:
      tooltip: true
revealjs-plugins:
  - simplemenu
---


---
nocite: |
  @galor2022jornada
  @silberzahn2018many
  @anderson2015
  @morrow2022data
  @morrow2021data
  @espindola2021
  @glass2014big
  @wickham2023r
  @susskind2015future
  @datasaurus
  @huff2016
  @bruce2019
  @crabtree2023
  @ribeiro2017
  @bean2022book
  @kahneman2021noise
  @gladwell2005
  @frank2022
---



##
-   **Introdução**
  - O que são dados?
  - Na era da abundância de dados;
  - O que são dados de qualidade?
  - Caso I: Natsal-3
  - Quais os desafios para o Auditor de Controle Externo moderno?
  - Caso II: Censo CNJ
  - Uma mensagem
-  **FIM**


# Introdução

# O que são dados?

##

> _Sem dados, você é apenas mais uma pessoa com uma opinião._ - **William Edwards Deming**

##

> *De forma simples, dados são qualquer unidade de informação. É o subproduto de toda e qualquer ação, permeando todas as partes de nossas vidas, não apenas na esfera da internet, mas também na história, lugar e cultura. \[...\] Digamos que, nessa definição, dados são uma unidade de informação, o passado tangível. Isso é bastante profundo quando você pensa sobre isso. Os dados são o passado e o passado são os dados.* [@eremenko2018]


## Dados vs. Informação {style="text-align:justify"}

<br>

Apesar de serem frequentemente utilizados como sinônimos, informação e dados possuem conceitos diferentes. 

Em linhas gerais, a informação é derivada do conhecimento e o dado é a informação codificada. [@gutman2021]

::: callout-tip
A temperatura em Salvador é de 32º C. (Dado)

Faz 32º C em Salvador, o dia mais quente de janeiro de 2024. (Informação)
:::


# Na era da abundância de dados {style="text-align:center"}

## Lei de Moore

<iframe src="https://ourworldindata.org/grapher/transistors-per-microprocessor?yScale=linear" loading="lazy" style="width: 100%; height: 600px; border: 0px none;"></iframe>


## Custo de armazenamento

<iframe src="https://ourworldindata.org/grapher/historical-cost-of-computer-memory-and-storage" loading="lazy" style="width: 100%; height: 600px; border: 0px none;">

</iframe>

## {style="text-align:justify"}


O _IDC's Global DataSphere_^[O IDC Global DataSphere mundial é uma medida de quantos novos dados são criados, capturados, replicados e consumidos a cada ano. É previsto por vários segmentos, incluindo consumidor/empresa, região, tipo de dados, localização (core, edge, endpoint) e tipo de implantação (nuvem/não nuvem) da tecnologia envolvida na geração de dados.] projeta que em 2026 os dados alcançarão **221.000 Exabytes**^[221.000 Exabyte (EB) correspondem a 221 bilhões de Terabytes (TB).], sendo mais de 90% desse volume composto por dados não estruturados. Essa informação é de 2022.

</br>

::: callout-note
Esse número corresponde a 110,5 vezes o volume gerado em 2010. Em 2018, em artigo publicado na Forbes, estimou-se que 90% dos dados do mundo foram criados apenas nos últimos dois anos.
:::




## Tudo ficou mais fácil? {style="text-align:justify"}

<br>

> O desafio do mundo atual não é a falta de informação, mas nosso julgamento para utilizá-la. [@frank2022]



## O que são dados de qualidade? {style="text-align:justify"}

* relevante;
* tempestivo;
* acurado;
* limpo;
* sem viés;
* confiável.

::: callout-note
A estimativa da IBM (em 2016) para o custo anual de dados de baixa qualidade é de US$ 3,1 trilhões por ano apenas nos Estados Unidos. [@redman2016]

:::

# Natsal-3

_The National Surveys of Sexual Attitudes and Lifestyles_^[(<https://www.natsal.ac.uk>)]

Pesquisa Nacional de Estudos Sexuais e Estilo de Vida


## Dados sobre a Natsal-3

* Natsal-3 envolveu uma amostra de probabilidade de 15.162 adultos com idades entre 16 e 74 anos que foram entrevistados entre 2010 e 2012;

* Custou cerca de 7 milhões de libras


```{r, echo=FALSE}
library(tidyverse)
library(gt)

tab_01 <- tibble(`Número reportado de parceiros sexuais ao longo da vida` = c("Média",
                           "Mediana",
                           "Moda",
                           "Amplitude",
                           "Intervalo interquartil",
                           "Desvio-padrão"),
                 `Homens de 35-44 anos` = c("14,3", 8, 1, "0 a 500", "4 a 18", "24,2"),
                 `Mulheres de 35-44 anos` = c("8,5", 5, 1, "0 a 500", "3 a 10", "19,7")
                 )

tab_01 %>%
  gt() |> 
  tab_header(
    title = md("**Número de parceiros sexuais do sexo oposto entre 35-44 anos**")
  ) |> 
  cols_align(align = "center", columns = c(2,3)) |> 
  cols_width(`Número reportado de parceiros sexuais ao longo da vida` ~ px(450)) |> 
  tab_source_note(source_note = "Fonte: Natsal-3 / (Spiegehalter, 2022).") 
#     cols_label(
#     state = "Situação em relação a Big Data/IA",
#     ) %>% 
#     cols_width(
#     state ~ px(600)
#     ) %>% 
#     fmt_percent(
#     columns = c("2019", "2020", "2021")
#     ) %>% 
#     sub_missing(
#     rows = everything(),
#     missing_text = "-"
#     ) %>% 
#   tab_source_note(source_note = "Fonte: NewVantage Partners, Big Data and AI Executive Survey 2021.") %>% 
#   tab_source_note(source_note = md("Referência: (BEAN, 2021)")) %>% 
#   tab_options(column_labels.background.color = "gray50", column_labels.font.weight = "bold")
#   # tab_style(
#   #   style = list(
#   #     cell_fill(color = "gray80"),
#   #     cell_text(weight = "bold")
#   #     ),
#   #   locations = cells_stubhead()
#   #  
#   # )


```

##

> Em termos relativos, os homens reportaram cerca de 60% de parceiras a mais do que as mulheres, tanto para a média, quanto para a mediana [@spiegelhalter2022]

## Algumas hipóteses para os resultados

::: {.incremental}


* Os homens se relacionaram com parceiras mais jovens;
* Os homens são mais propensos a exagerar o número de parceiras e as mulheres tendem a subestimá-los;
* A aparente existência de diferenças sistemáticas na forma de reportar o histórico (talvez as mulheres contabilizem seus parceiros de forma diferente ao ponto de não incluírem parceiros que preferem esquecer);
* A existência do "viés de aceitabilidade social";

::: 

##

```{r}
library(ggplot2)
partner.counts <-read.csv("dados/02-4-sexual-partners-counts-x.csv", header=TRUE) # reads data into data frame

attach(partner.counts)
Men.data=rep(NumPartners,MenCount)
# summary(Men.data)
# sd(Men.data)
# range(Men.data)
# sum(MenCount)
# 
# Women.data=rep(NumPartners,WomenCount)
# summary(Women.data)
# sd(Women.data)
# range(Women.data)
# sum(WomenCount)

# create data frame with Gender as factor

Ncats=length(NumPartners)

partners = data.frame( NumPartners2=c(NumPartners,NumPartners), Percent=c(MenPercent,WomenPercent), Gender=c(rep("M",Ncats),rep("F",Ncats)) )

p <- ggplot(partners, aes(x=NumPartners2)) # constructs initial plot object, p
p <- p + geom_bar(aes(y=Percent,fill=Gender),stat = "identity",position="dodge") # assigns bar-chart type with side by side (dodged) bars
#p <- p + geom_text(aes(x = 20, y = 12, label = "Women 35-44", color = "Female", hjust=0)) # our custom legend
#p <- p + geom_text(aes(x = 20, y = 11, label = "Men 35-44", color = "Male", hjust=0)) # our custom legend
p <- p + scale_x_continuous(breaks = c(0,5,10,15,20,25,30,35,40,45,50), limits=c(0,50)) # desired x-axis value labels
p <- p + scale_y_continuous(breaks = c(0,2,4,6,8,10,12,14,16,18)) # desired y-axis value labels
p <- p + scale_colour_brewer(palette = "Set1") # sets the colour palette 
p <- p + theme(legend.position="none") # removes the default legend
p <- p +  labs(x="Número reportado de parceiros do sexo oposto", y="Percentual", fill = "Gênero",
               caption = "*Apresentando apenas o intervalo de 0-50") # Adds axis labels  

p + theme_minimal()# draw the plot

```


##


> Transformar experiências em dados não é um processo direto, e os dados são inevitavelmente limitados em sua capacidade de descrever o mundo. [@spiegelhalter2022]



# Quais os desafios para o Auditor de Controle Externo moderno?

## Alguns dos desafios

- Ser alfabetizado em dados;
- Impulsionar a inovação e zelar pela qualidade dos dados;
- Promover uma cultura de dados;
- Combater a desinformação.

#

> Os Tribunais de Contas são organizações legadas que não foram concebidas para serem orientadas a dados.


## Alfabetização de dados {background="linear-gradient(to right, #33ffcc, #33cc66)"}

## Definição {style="text-align:justify"}

<br>

> Alfabetização de dados é a capacidade de ler, trabalhar, analisar e se comunicar com dados. [@morrow2021data]

## {style="text-align:justify"}

<br>

> ..quero desmistificar dois mitos comuns. O primeiro é a visão de que você precisa ser um sábio da matemática para tomar decisões com dados, o que impede muitas pessoas de usar dados para a tomada de decisões. Esta é uma crença errônea. A realidade é que tomar decisões com dados não é uma escolha mais, é uma necessidade.
>
>[...]
>
> O segundo mito é a ilusão de que, com a abundância de Big Data que nos cercam, podemos finalmente chegar ao nirvana de tomar certas decisões — a decisão perfeita. [@frank2022]


## Possibilidades apresentadas {style="text-align:justify"}


**A1** - Se o Tratamento A for adotado, [2.000 pessoas serão salvas]{.hlight}; _(84%)_

**B1** - Se o Tratamento B for adotado, há uma probabilidade de que [6.000 pessoas serão salvas]{.hlight} e uma probabilidade de dois terços de que ninguém será salvo. (16%)



**A2** - Se o Tratamento A for adotado, [4.000 pessoas morrerão]{.hlight}; _(16%)_

**B2** - Se o tratamento B for adotado, há uma probabilidade de um terço de que [ninguém morrerá]{.hlight}  e uma probabilidade de dois terços de que [6.000 pessoas vão morrer]{.hlight}. (84%)

::: {.callout-note appearance="simple"}

## Mais informações

Experimento apresentado em _The Framing of Decisions and the Psychology of Choice_ [@tversky1981framing]

:::

## {style="text-align:justify"}

> [...] uma limitação desconcertante de nossa mente: nossa confiança excessiva no que acreditamos saber, e nossa aparente incapacidade de admitir a verdadeira extensão da nossa ignorância e a incerteza do mundo em que vivemos. [@kahneman2012]


## Comunicar com dados: sabemos? {style="text-align:justify"}


> Além de coletar dados e torná-los apresentáveis, essa habilidade trata de explicar esses dados para não especialistas de uma maneira compreensível. Muitas vezes, isso significa entender tópicos de dados mais avançados. [@crabtree2023]


> Somos mal preparados para uma importante tarefa, cada vez mais exigida. A tecnologia permitiu acumular volumes de dados cada vez maiores e há também um crescente desejo associado de entendê-los. [...] Há uma história em seus dados. Mas suas ferramentas não sabem qual é essa história. É aí que você entra. [@knaflic2015]

##

> A melhor defesa contra a subjetividade na ciência é expô-la. A transparência nos dados, métodos e processos dá ao resto da comunidade a oportunidade de ver as decisões, questioná-las, oferecer alternativas e testar essas alternativas em pesquisas futuras.



## Qualidade dos dados e ausência de confiança

![](./imagens/imagem17.svg){fig-align="center" width=50%}



## [Bombardeios em Londres - 1940]{.case} {background-image="imagens/final.jpg"}

## {style="text-align:justify"}

> Coragem não é algo que você já tem e o torna destemido quando tempos difíceis começam. Coragem é o que você conquista quando passou por tempos difíceis e descobriu que não são tão difíceis assim. [@gladwell2014davi]

##


<h1> **Muito obrigado!** </h1>



## Referências

::: {#refs}
:::
